【裁判字號】    96,訴,505
【裁判日期】    990730
【裁判案由】    給付工程款
【裁判全文】
臺灣雲林地方法院民事判決               96年度訴字第505號
原      告  大地營造股份有限公司
法定代理人  謝帝旺即甲○○
訴訟代理人  林再輝律師
被      告  乙○○
訴訟代理人  丁○○
            陳信村律師
上列當事人間請求給付工程款事件，本院於民國99年07月07日言
詞辯論終結，判決如下：
    主  文
被告應給付原告新台幣壹佰拾肆萬壹仟柒佰捌拾伍元，及自民
國九十六年十一月三十日起至清償日止，按週年利率百分之五計
算之利息。
原告其餘之訴駁回。
訴訟費用由被告負擔五分之三，餘由原告負擔。
    事實及理由
一、原告主張：
  (一)兩造於民國95年11月01日訂定工程承攬契約（下稱系爭契約
    ），約定原告承攬被告所有坐落雲林縣斗六市○○段23號土
    地上之住宅新建工程（下稱系爭工程），工程總價新台幣（
    下同）770 萬元。原告依約施作系爭工程完竣，詎被告竟自
    第02期工程款開始，即未依系爭契約第16條約定給付工程款
    共計200 萬元，加計追加工程190,636 元，再扣除追減工程
    264,001 元，被告尚積欠原告工程款共計1,926,635 元，迭
    經催討，均置之不理，爰依系爭契約約定提起本訴等語。並
    聲明：被告應給付原告1,926,635 元，及自起訴狀繕本送達
    之翌日起至清償日止，按週年利率5%計算之利息。
  (二)對被告抗辯所為之陳述：
  1.未按圖施工部分：
  一樓不銹鋼門02樘：天窗過大，門扇過低及門板太薄。
    被告主張減少報酬之價額不合理，與鑑定結果相差甚遠，應
    以雲林縣斗六市○○段23地號乙○○店鋪住宅鑑定報告書、
    補充鑑定報告書（以下簡稱鑑定報告書、補充鑑定報告書）
    為準。
  全棟氣密式窗戶、落地窗、紗窗：玻璃厚度與材質。
    同意補充鑑定報告書之鑑定，被告主張扣減70% 並不合理，
    蓋鑑定結果並不認為必須全部另行施作窗扇，被告舉一例不
    符即要求全部另行施作，顯失公允。
  化糞池：擅自更改致需變更設計。
    原設計圖施設位置係在房屋後側，因臨近道路無排水溝供排
    放污水，及洩水坡度不足，故開始施工時即獲得被告同意，
    改施作在屋前。
  5"pvc 汙水管：01樓樓地板。
    此污水管雖有短設，然並未影響被告使用，且功能亦未減損
    ，故不應扣除此部分價額。
  2.施作瑕疵部分：
  01至05樓扶手：毀損。
    同意鑑定報告書之鑑定。
  地磚（花崗石）：磨損。
    同意鑑定報告書之鑑定。被告僱工施作未經原告同意或參與
    ，更未向市場詢價，且系爭花崗石地板是中級品，而被告卻
    以高級石材養護方法施作，是其花費並不合理，此由鑑定結
    果與被告謂另行修繕之費用差距甚大，可見其花費有逾越常
    情之處。
  部分衛浴門檻、門：縫隙過寬。
    同意鑑定報告書之鑑定。
  02至04樓弱電箱：非新品。
    皆為新品，有出廠證明可稽。並同意補充鑑定關於本項之鑑
    定結果；另02至04樓弱電箱外觀及使用上既無不當之處，被
    告要求減價即無理由。
  部分房間木門門框：毀損。
    同意鑑定報告書之鑑定。
  各房間開關箱：缺少總開關。
    鑑定報告書之鑑定認缺少『房間NFB 總開關15只×500 ＝7,
    500 元』，惟系爭契約並未約定在各房間施設總開關，工程
    慣例亦無此慣例，故所列7,500 元即不應扣除。並同意補充
    鑑定報告書之鑑定。
  全棟房屋之水泥漆。
    同意鑑定報告書之鑑定。系爭工程天花板施作時即有補土，
    沒有凹凸不平之情形，所以鑑定時亦未發現有凹凸不平的情
    形，被告以此為由，主張本項減價金額為86,331元，實不可
    採。
  02至04樓弱電箱內線路大小不一：恐有電阻情形。
    線路係依照電壓與電流負載需求而安置，符合台電公司規定
    的室內配線法則而施作，不會有安全上的顧慮。並同意補充
    鑑定報告書之鑑定。
  屋漏部分：部分窗戶、牆壁滲水。
    同意鑑定報告書之鑑定。
  外牆二丁掛污染。
    被告主張本項應將鑑定報告書建議減價之計算方式及金額11
    ,691元（389,700 ×3%＝11,691），更改為13,272元（(389
    ,700＋52,722) ×3%＝13,272），原告對此不爭執。
  衛浴滲水。
    同意鑑定報告書之鑑定。
  04樓其中01衛浴地面陡峭。
    同意鑑定報告書之鑑定。
  天花板及牆面部分滲水。
    鑑定當天經灌水後測試，並未發現有滲水現象，鑑定報告書
    內亦無滲水照片，此部分滲水防漏處理9,000 元（6 處×1,
    500 元），如無證明，即不應扣除。
  女兒牆高度不足。
    05樓露台指梯間前露台，女兒牆依建築技術建築設計施工編
    第1 條第7 項第3 目規定女兒牆高度在1.5 公尺以內，建築
    設計圖上H217之標示應係指梯間之高度，非指女兒牆高度，
    此亦有丙○○○○○事務所97年10月9 日陳師監字第971009
    號函為證，平面圖上所標示217 公分係檢討斜屋頂部分與本
    露台之高差之用，並非指女兒牆之高度。又原來三面女兒牆
    均有施作，但南面女兒牆為了配合被告日後增建05樓而拆除
    ，另外西面跟北面女兒牆也是為了被告日後增建，牆面RC搭
    接鋼筋而準備，故預先拆除上端部分，此對照卷內使用執照
    申請資料內附之完工照片即明，對此，被告即不得再要求扣
    款。同意按補充鑑定報告書鑑定高度110 公分減價之價額
    7,592元扣減。
  02樓走道配電箱邊緣滲水。
    同意鑑定報告書之鑑定。
  3.施作之面積減少部分：工程面積應以實作為準。一般模板
    。外牆1:3 水泥打底貼二丁掛。外牆1:3 水泥抿石。
    依系爭契約第10條約定「甲方（按為被告）對本工程有變更
    計畫及增加工作數量之權，乙方（按為原告）應全力配合，
    對於所增加數量，雙方應參照本合約所訂計價比例增加之…
    」，可見系爭工程面積應以實作為準，且兩造加減帳應係以
    原估價單所訂單價計價。是面寬減少價額應如補充鑑定報告
    書之鑑定結果(三)2.a.所示之80,377元。復依此標準：一般
    模板為3,082 平方公尺，合約數量為3,209 平方公尺，差額
    為127 平方公尺，合約單價為300 元，差額複價為38,100元
    。外牆1:3 水泥打底貼二丁掛為491.58平方公尺，合約數
    量為433 平方公尺，差額為58.58 平方公尺，合約單價為90
    0 元，差額複價為52,722元。外牆1:3 水泥抿石為 31.86
    平方公尺，合約數量為189 平方公尺，差額為157.14平方公
    尺，合約單價為850 元，差額複價為133,569 元，合計應減
    金額為118,947 元（38,100－52,722＋133,569 ＝ 118,947
    ）。故為避免重複計價之爭執，應依原估價單計算加減帳，
    總計基地面寬減16公分，及上開施作面積減少而應減少報酬
    額之價額為199,324 元（80,377＋118,947 ＝199,324 ），
    此不含二丁掛爭議。
  4.工程未施工部分：
  01樓店面及02至04樓房間網路線。
    原告確實有施作，被告主張應減少報酬，實無理由。
  抽水馬達。
    原告確實未裝，但實際上早已購買備妥，只因未及安裝即遭
    被告禁止進入屋內，目前仍願意裝置。惟因被告堅拒，故同
    意扣除5,000 元。
  公用電表、公用弱電箱及其內部之線路。
    公用弱電箱及內部線路已完成，公用電表僅須台電公司裝錶
    送電即可。並同意補充鑑定報告書之鑑定。
  申請正式用電竣工內線圖。
    原告有申請，但因被告拒絕提供使用執照正本，導致台電迄
    未核准檢驗。
  申請正式用水竣工內線圖：應申請02個水表。
    原告有申請，但被告拒絕提供使用執照正本，導致自來水公
    司迄未核准檢驗。
  申請正式用水、用電費用。
    同意補充鑑定報告書關於本項相關費用應由收據抬頭人給付
    之鑑定結果，而本項收據抬頭人即水電用戶為被告，故本項
    正式用水、用電費用共26,674元，即應由被告負擔。
  預留外面及各層監視器管路。
    依附件第5.、7.項約定可知電視線、網路線之管路僅約定每
    間套房需有此管線之設置，而未約定需預留外面之管路，而
    監視器管路於附件第7.項約定需預留外面管路，故原告只需
    施作預留監視器外面管路，其餘依約定即無庸預留。同意補
    充鑑定報告書關於本項原告未在屋前空地施作預留外面監視
    器管路，建議應扣除2,000 元（8 公尺×250 元）之鑑定結
    果。
  5.應作檢驗部分：混凝土。
    原告否認施作有瑕疵，且鑑定報告書之鑑定亦認無問題。
  6.追減工程部分：
  基地面寬減16公分。
    同意補充鑑定報告書之鑑定，依原估價單增減之各項數量乘
    以單價減少價額80,377元。
  面10米路01樓之03面牆。
    建築設計圖並沒有變更設計三面牆為鐵捲門，故為請領使用
    執照也必須依建築設計圖做出三面牆，至於沒有變更設計圖
    係被告與建築師之間的事，而三面磚牆後因定作人要做店面
    使用，要求原告再拆除，其費用自不應由原告負擔。另現場
    三面牆既有施作即不得列入追減工程。依鑑定報告書之鑑定
    無施作RC牆應減少價額48,949元，但因有施作砌磚牆價額38
    ,025元應予扣除，是應減少報酬10,924元。
  矽酸鈣板、鋼架。
    系爭契約第11項原已施作，使用執照取得後，應被告增建04
    樓需求而拆除。除矽酸鈣板部分原告同意扣除外，其餘不應
    扣除。另就鋼架部分，對補充鑑定以本項無單價分析，以一
    般估算鋼架約佔整體45% ，故以42,705元（94,900×45% ＝
    42,705）估算鋼架價格不爭執。惟揆諸施工時之照片，該鋼
    架確實依約安裝，嗣因被告要求增建，於取得使用執照後拆
    除，成為廢棄物，且被告並未指示保留，自不得要求原告自
    工程款中扣除。
  04、05樓不銹鋼門02樘。
    同意被告主張減少報酬37,000元。
  01樓落地鋁門窗。
    並無被告所指為檢查而設置簡易鋁門、鋁框，此參之系爭工
    程取得使用執照一事自明，而此項依系爭契約原估價金額為
    36,000 元 ，因本項無單價分析，以一般估算，純上開落地
    鋁門窗價額約佔65% 、施作勞費約佔35 %，故純上開落地鋁
    門窗價額為23,400元（36,000×65% ＝23,400），同意補充
    鑑定報告書之鑑定扣除此門扇價額。
  04樓坪頂防水粉光。
    因被告於4 樓下結構灌漿前告知原告將來可能要增建05樓，
    故要求原告依照04樓格局插設外牆及各戶隔間牆之預留筋，
    免施作防水粉光，以免日後貼磁磚前要再打除，如被告要原
    告施作，原告也願意進行施工。原告確實未施作04樓坪頂防
    水粉光，同意鑑定報告書之鑑定。
  房間木門門扇、門鎖、五金配備及其天窗之玻璃。
    房間木門門扇原本經過被告確認品質樣式，將進行安裝，原
    告亦已購買好門扇，被告事後卻不承認，導致門扇閒置堆放
    在系爭房屋內。被告自行僱工施作木門門扇、門鎖及五金配
    備及天窗玻璃的施作費用並未告知原告，亦未經原告同意，
    故該筆價款，原告不同意扣除。然因無法證明原告給付符合
    債之本旨，原告同意於被告返還房間木門門扇、門鎖、五金
    配備及其天窗之玻璃後，依鑑定報告書之鑑定扣除此部分價
    額。
  外牆磁磚之二丁掛。
    此部份與上開3.重疊，當時在計算時，是有計算到二丁掛
    連工帶料部份，又計算一次，建議應要合併，因外牆 1:3
    水泥打底貼二丁掛實際施作面積是增加的，而二丁掛的費用
    又是被告出資，所以計算價差，當時估價單預算書所列是43
    3 平方公尺，每單位是900 元，總價是389,700 元，實際施
    作是491.58×900 元，因鑑定報告二丁掛的材料費用是佔03
    成，以外部份是07成，故計算外牆1:3 水泥打底貼二丁掛不
    含二丁掛的材料費用應是309,695 元（491.58×900 ×70%=
    309,695 ）屬原告施作之費用，依原先估價389,700 元，兩
    者價差為80,005元，故只要減少報酬80,005元。故修正本院
    99年02月08日言詞筆錄，因兩造均不爭執3.一般模板減價
    38,100元，外牆1:3 水泥抿石133,569 元，及面寬減16公
    分之80,377元，若外牆1:3 水泥打底貼二丁掛勞務增加而材
    料扣除是80,005元，總計應減價為332,051 元（38,100+133
    ,569+80,377+80,005=332,051）。該332,051 元即是爭執事
    項之3.、6.之應減價。
  鐵皮琉璃瓦。
    對補充鑑定報告書以本項無單價分析，以一般估算鐵皮琉璃
    瓦費用約佔整體40% （本項包含材料、安裝及拆除），故以
    18,104元（45,260×40% ＝18,104）估算鐵皮琉璃瓦價格不
    爭執。惟揆諸施工時之照片，該鋼架確實依約安裝，嗣因被
    告要求增建，於取得使用執照後拆除，成為廢棄物，且被告
    並未指示保留，自不得要求原告自工程款中扣除。
  系爭工程第27項污水處理槽10人份與第42項水電工程（含和
    成香格里拉衛浴）之附件第03點化糞池（廣興10人份）×02
    個，附環保證明係相同，該第27項工程係重複估價項目。
    系爭契約簽立時兩造即針對污水處理槽10人份及水電工程（
    含和成香格里拉衛浴）兩項分別獨立列計估價，原告並應被
    告針對污水處理槽要附環保證明之要求，在附件第03點加註
    ，要無被告所指重複估算之情況，被告請求扣除此部分價款
    ，實與事實有違。
  7.追加工程部分：
  不收費部分：原告附件01未付款計算式第02點追加工程第01
    至05項。
    否認簽約時原告承諾願意配合施作，而無需另行計價之情。
    對於補充鑑定關於本項水電部份預留46,500元；鋼筋部份預
    留25,220元之施作價額之鑑定結果，原告並不爭執。惟補充
    鑑定係僅就水電、鋼筋預留部分鑑定價格，即如原告起訴狀
    附件01未付款計算式二追加工程之第01、02、03及08項，而
    不及於第04、05、06、07項，被告就該各項自應分別給付3,
    000 元、10,000元、8,000 元、80,000元。
  未做部分：原告附件01未付款計算式第02點追加工程第08項
    。
    圖59照片非4 樓頂板預留牆筋、及柱筋之照片。04樓頂板原
    告確實有施作預留牆筋及柱筋，有照片可稽，鑑定結果亦表
    示確實有預留。原預留施作女兒牆及隔間之鋼筋乃原告另外
    要求施作，並不包含於系爭契約估價單第07、08項工程款中
    。
  8.未完工部分：如圖60至66照片所示。
    原告確實未及完成，係因系爭工程遭被告換鎖而無法施作，
    原告願意繼續完成，然因被告拒絕，故同意依補充鑑定報告
    書之鑑定扣減1,500 元。
  9.酌量扣除管理費：工地髒亂不已。
    被告所提出之圖67至70照片為結構工程完成後，進行裝修工
    程時之照片，目前早已拆架清潔完成。況且施工中，工地髒
    污本在所難免，惟於完成後，原告即將房屋內外環境清理完
    成，並將垃圾、廢棄物清運，此有照片可稽。鑑定報告書固
    認現場已無髒亂情形，但考量管理系爭工程施作品質之責任
    ，仍建議酌量扣除5%之管理費8,469 元（169,385 元×5%＝
    8,469 ），惟現場既已無髒亂，且工程施作品質不足或未施
    作部分均已扣款，再酌扣5%之管理費，顯屬雙重扣款，被告
    此部分主張欠缺法律依據，原告難以同意。
二、被告則以：
  (一)原告施作系爭工程有兩造爭執第(一)項事實所示之瑕疵等情形
    ，被告依法自得請求減少報酬等語，資為抗辯。並聲明：原
    告之訴駁回。
  (二)茲就系爭工程瑕疵，及減少報酬之價額，逐次陳述如下：
  1.未按圖施工部分：
  一樓不銹鋼門02樘：天窗過大，門扇過低及門板太薄。
    不鏽鋼門2 樘：本項『天窗過大』，經第1 次鑑定結果建議
    減價4,000 元（2 ×2,000 ＝4,000 ）；『門扇過低』部分
    ，則經本次補充鑑定建議減價4,000 元（2 ×2,000 ＝4,00
    0 ），本項共計減價8,000 元。惟本項之瑕疵係原告蓄意未
    按被告提供之建築設計圖施工，將此02樘不鏽鋼門門扇部分
    僅予施作188 公分（建築設計圖為210 公分），致被告進出
    時認有被撞到頭部之惶恐，非屬施工瑕疵，故本項非如鑑定
    報告所云僅須修改門框及過大之天窗，而須另行施作門扇，
    依民法第495 條規定，原告對此除須負瑕疵擔保減少報酬之
    責任外，亦負損害賠償之義務，故被告認按單價6,800 元計
    算應扣除之金額，方屬合理。否則，若依鑑定報告之單價2,
    000 元計算應扣除之金額，原告只須負擔本項瑕疵費用4,00
    0 元，被告卻須負擔本項瑕疵費用9,600 元（(6,800－2,00
    0 ) ×2 ＝9,600 ），難謂公允。另單價6,800 元係被告請
    第三人實際估價所得，並非全然無據，亦係補充鑑定所採：
    原合約有單價依原合約，原合約沒有單價依臺灣省建築師公
    會鑑定手冊或市價之估價原則，復參照鑑定報告關於『房間
    木門門扇、門鎖、五金配備及其天窗之玻璃』乙項之減價標
    準，系爭契約估價單本項原估價金額為40,000元，按單價6,
    800 元計算之施作門扇費用13,600元（2 樘×6,800 ＝13,6
    00），僅為原估價金額之34% ，故本項按單價6,800 元計算
    應扣除之金額應屬合理。則按上開單價，本項應扣除之金額
    為13,600元。若本項未能依市價計算減價之數額，則被告請
    求比照補充鑑定報告關於『4.5 樓不鏽鋼門2 樘及1 樓落地
    門窗』乙項之減價標準，即按原告施作勞費35% 估算，即應
    扣除14,000元（40,000×35% ＝14,000），而非依補充鑑定
    報告關於本項僅以10%減價，否則有違鑑定平等原則。
  全棟氣密式窗戶、落地窗、紗窗：玻璃厚度與材質。
    鑑定結果，窗扇瑕疵建議減價即原氣密窗價格（90,000＋7,
    800 ＋10,400＋15,000＋17,600＋36,000＋1,500 ）× 10%
    ＝17,830元，上開17,600元係為鑑定筆誤，按系爭契約估價
    單第39項其金額為27,600元，故本項鑑定建議減價應為18,8
    30元。惟本項若以10% 作為減價標準，似有失公平，依鑑定
    報告所載，本項僅鑑定窗扇瑕疵部分，對於本棟氣密式窗戶
    、落地窗其窗框及窗扇相差5 公分，致影響使用功能部分，
    並未包括在上開建議減價18,830元在內。按所謂氣密式窗戶
    即其在關上後窗扇部分與窗框必須緊密接合，比施作一般鋁
    窗更能達到遮風擋雨及隔音之功能，若施作後未能有此功能
    ，則只須施作一般鋁窗即可，兩者價格相差甚多，故本項另
    在窗扇與窗框相差約05公分致影響正常遮風擋雨及隔音之使
    用功能部分，方屬本項工程瑕疵較嚴重之部分。經查，本項
    建築設計圖係設計氣密式窗戶、落地窗，又原告亦以氣密式
    窗戶、落地窗估價，惟完工後卻未能達到原設計氣密式窗戶
    之效果，其原因可能係窗框過寬或窗扇尺寸過小，依民法第
    495 條第1 項之規定，原告本應負擔被告另行施作窗扇之賠
    償義務，今將上開應歸責於原告所生之瑕疵責任歸諸被告負
    擔，殊非公允。因此，本項應以原估價70% 作為減價之標準
    較為合理（即比照鑑定報告關於『房間木門門扇、門鎖、五
    金配備及其天窗之玻璃』乙項之減價標準），則扣款金額應
    為131,810 元（(90,000 ＋7,800 ＋10,400＋15,000＋27,6
    00＋36,000＋1,500)×70 %＝131,810 ）較為合理。另由現
    場照片可知，本項窗扇與窗框相差約05公分之氣密式窗戶並
    非僅一例，原告指摘顯與事實不符。
  化糞池：擅自更改致需變更設計。
    建築師建築設計圖將化糞池設置在屋後，詎原告未經被告同
    意擅自設置在屋前，致被告不得已需將設計圖更改為設置在
    屋前，此乃可歸責於原告，惟因不影響化糞池之使用功能，
    故不再主張減少報酬。
  5"pvc 汙水管：01樓樓地板。
    依原告所提96年10月29日961001號律師函所載：「 …14.95
    米5" pvc污水管：承上，原設計之排污水管即無須施作，此
    部分也是獲得台端同意。…」；原告復主張該5"pvc 汙水管
    確實有施作，並有現場照片為證，顯然原告說詞前後不一。
    則本項5"pvc 污水管事實上究有無施作，仍無從明暸。本項
    既經建築師鑑定並作出鑑定報告結果，故本項自應依鑑定報
    告予以全額扣除4,400 元（22×200 ＝4,400 ）。
  2.施作瑕疵部分：
  01至05樓扶手：毀損。
    同意鑑定報告書之鑑定。
  地磚（花崗石）：磨損。
    此項品質有瑕疵，且部分面積磨損，鑑定報告建議減價為28
    ,100元。惟本項瑕疵施作前，被告曾向多家商家詢價，經議
    價後方選擇估價金額最低之環新環境事業有限公司進行施作
    工程，且上開公司原估所需費用為95,000元，係經被告議價
    後方僅收取85,000元，顯然被告係僱請施作程序簡化且價格
    最低廉之商家施工，非如原告所指『未向市場詢價』及『以
    高級石材養護方法施作』。又依上開公司於97年07月17、21
    日分別出具予被告之收款證明『施工內容欄』中記載：「二
    施工項目：因泥作施工造成之水泥渣灰產生鹼垢污染處理；
    施工費用：45,000元」、「施工項目：…說明：木棉紅花崗
    石地面因水泥渣灰鹼垢污染處理後，需再施予晶化美容程序
    才能恢復其原本光澤及保護效果；施工費用：40,000元。」
    ，可知造成本項瑕疵之原因，係因原告於本項施工時未善盡
    管理義務，任泥作施工時造成之水泥渣灰未予清除，致生鹼
    垢而污染花崗石；花崗石地板既遭水泥渣灰所生鹼垢污染，
    依民法第492 、493 、494 、495 條及第227 條第2 項之規
    定，原告自應負瑕疵擔保及損害賠償之責任及義務，豈可再
    以『被告僱工施作未經原告同意或參與』等語置辯，將原告
    上開不負責任之行徑所產生之後果，由被告承擔，實不合情
    理。另鑑定報告僅以瑕疵面積（僅為全部面積之3 分之2 ）
    之10% 計算修繕費用，非以實際修繕瑕疵工程之費用減價，
    致鑑定減價價額與實際修繕工程費用相差03倍之多，此鑑定
    方式對被告甚為不公平。鑑定報告既認原告本項施作確有瑕
    疵，被告亦業已繳清本項另行僱工修繕之費用85,000元，故
    本項修繕費用應予全額扣除。
  部分衛浴門檻、門：縫隙過寬。
    因現勞力費用昂貴，若以每樘100 元計算，施工較為困難，
    希以每樘200 元計算。
  02至04樓弱電箱：非新品。
    弱電箱施工時經目視係舊品，台電挖馬路時01樓電錶箱已打
    歪了，並不清楚原告是否安裝新品，但因仍堪使用，故不請
    求減少報酬。
  部分房間木門門框：毀損。
    同意鑑定報告書之鑑定。
  各房間開關箱：缺少總開關。
    本項建築師於鑑定現場表示，因系爭工程建物之房間屬套房
    ，設置多項電器，諸如冷氣、冰箱、電視、電腦等，在安全
    考量下，各房間開關箱內應設有NFB 總開關。又原告於各房
    間之開關箱內亦皆設有總開關使用之位置，惟總開關卻不予
    施作，並以「依兩造所簽立之合約並未約定各房間應設總開
    關」為理由，請求免予扣除該筆金額，顯不合情理。況且，
    水電工程屬專業技能，又施工使用之材料及配件瑣細，故兩
    造未能訂立鉅細靡遺之契約內容，乃合乎常理，故本項應依
    鑑定報告予以扣除7,500 元。本項工程依慣例固無規範各房
    間開關箱內應設總開關，惟鑑定報告書鑑定已認定本項應施
    作開關箱，並應減價共計7,500 元在案，自應以鑑定報告書
    之鑑定為據。
  全棟房屋之水泥漆。
    本項水泥漆工程係由訴外人家美油漆工程獨立承作，而由該
    工程行派遣同一批人員施工，則無論牆面或天花板（平頂）
    其施作之工法理應皆同，豈有僅於天花板施作『補土』工程
    ，而牆面部分卻未予施作之理。本項牆面部份業經鑑定報告
    確認牆面部份上漆前未有先施作補土（批土）致有凹凸不平
    之事實，並建議減價65,835元（438,900 ×15 %＝65,835）
    。另上開438,900 元僅係系爭契約估價單第18項（內牆 1:3
    水泥粉光、水性水泥漆）之價格，未將系爭契約估價單第16
    項（平頂1:3 水泥粉光、水性水泥漆）128,960 元，及第17
    項（平頂1:3 水泥粉光、油性水泥漆）7,680 元之價格列入
    。蓋本項天花板部分上漆前未先『補土』，致凹凸不平情形
    嚴重，且部分天花板因多處嚴重滲水（位於上層樓衛浴處之
    下層樓天花板）致有水泥漆脫落情形，此業由建築師鑑定確
    認屬實並扣款在案；若僅牆面重新上漆，而天花板不同時施
    作，將有色差情形產生，且天花板瑕疵情形仍然存在，況建
    築師現場鑑定時亦表示全棟房屋內部應重新施作水泥漆，此
    皆因原告於施工時未善盡管理義務，原告對此自負有瑕疵擔
    保減少報酬之責任，及損害賠償之義務。故本項應減價金額
    為86,331元（(128,960＋7,680 ＋438,900)×15 %＝86,331
    ）。
  02至04樓弱電箱內線路大小不一：恐有電阻情形。
    同意補充鑑定報告書之鑑定，不再主張減少報酬。
  屋漏部分：部分窗戶、牆壁滲水。
    同意鑑定報告書之鑑定。
  外牆二丁掛污染。
    鑑定報告建議減價389,700 ×3%＝11,691元，應參考『外牆
    1 ：3 水泥打底貼二丁掛』項之實際施作面積491.58平方公
    尺，減價13,272元（491.58×900×3%＝13,272）。
  衛浴滲水。
    建築師就本項係以矽利康為防水方法，惟何處滲漏則屬專業
    技術，端賴有經驗師父為之，而此部分工資昂貴，鑑定報告
    書卻漏未斟酌，故此部分應減價10,000元。
  04樓其中01衛浴地面陡峭。
    此應為02處，惟鑑定報告書鑑定係以坪數計算較低，故同意
    鑑定報告書之鑑定。
  天花板及牆面部分滲水。
    系爭工程天花板及牆面部分滲水，且鑑定當日經灌水後確有
    嚴重滲水情形，亦有建築師在場可證，鑑定報告既認需滲水
    防漏處理處共06處，每處所需費用1,500 元，故本項應依鑑
    定報告予以扣除9,000 元。
  女兒牆高度不足。
    系爭工程建築設計圖面05樓露台『H217㎝』之標示非指梯間
    之高度，而是女兒牆牆面高度，因05 樓梯間之高度係為300
    公分，況系爭工程建築設計圖業經建管單位及建築公會會審
    通過且已核發建築執照在案。至面南牆面部分，原告未予施
    作，若有施作，則該露台位牆面處之地面應留有拆除混凝土
    後凹凸不平之痕跡，但現場地面卻甚為平坦無任何痕跡，且
    現場預留之鋼筋亦未呈現不規則狀，且無殘留拆除後混凝土
    之情形，此有現場照片可稽；另面北及面西牆面部分，原告
    辯稱：「西面跟北面女兒牆也是為了被告日後增建，牆面RC
    搭接鋼筋而準備，故預先拆除上端部分。」云云，惟依原告
    所提現場照片觀之，原告確僅施作約100 公分，蓋原告依上
    開所辯為牆面RC搭接鋼筋而拆除上端少部分後，系爭女兒牆
    現場高度卻僅留有100 公分，若非如此，則原告拆除上端少
    部分後，系爭女兒牆現場高度應約為217 公分，而非100 公
    分。另原告未經被告同意，遽將系爭露台女兒牆面上端少部
    分，及面西部分02支樑柱之鋼筋及箍筋拆除並予取走，現場
    僅留有少數鋼筋裸露於外，此亦有照片可按，原告為此所提
    之抗辯，殊不足取。本項既估算於系爭契約估價款項內，其
    面北及面西施作不足217 公分及面南未予施作部分，其不足
    之面積應予扣除，扣除金額共計44,323元。後又改稱對丙○
    ○○○○事務所97年10月9 日陳師監字第971009號函沒有意
    見，女兒牆高度為110 公分，且對補充鑑定報告書鑑定應減
    價7,592 元亦沒意見。
  02樓走道配電箱邊緣滲水。
    同意鑑定報告書之鑑定。
 3.施作之面積減少部分。
   系爭工程係屬實作承攬，此有系爭契約、預算可稽，上開預
   算即估價明細表，此表每項內容皆規定有應施作工程名稱、
   單位、數量、單價及複價等，項次從第01項至第47項，合計
   770 萬元。據此，兩造訂約原意即以此預算作為追加減施作
   工程之依據。因此，系爭工程若非屬實作承攬，兩造即無須
   訂定上開預算，原告亦無須提出施作明細如其起訴狀附件01
   所載之文書，向被告請求付款，顯然系爭工程係屬實作承攬
   ，原告方有上揭追加減工程之主張。相對的，總價承攬則僅
   訂定工程之總價額，而未另行訂定估價明細表，以作為雙方
   追加減施作工程之依據。然原告於一般模板及外牆抿石因估
   算面積錯誤致實作面積減少部分主張系爭工程屬總價承攬，
   該實作面積減少部分被告不應扣除價額，惟卻於上開起訴狀
   之附件01載明工程共計12項，而主張系爭工程屬實作承攬，
   並要求被告應另行支付費用予原告，顯見原告前後主張不一
   。兩造既訂定預算作為實際施作系爭工程之計費依據，故於
   結算工程款時若有加減帳，自應依上開估價明細表之規定內
   容作為標準。據此，被告對原告嗣後主張上開減少報酬之價
   額沒有意見。
  4.工程未施工部分：
  01樓店面及02至04樓房間網路線。
    原告確實有施作，故被告不再主張減少報酬。
  抽水馬達。
    原告原已施作之抽水馬達因常有不正常空轉之情形，嗣雖經
    被告移至屋外仍存有嚴重漏水及噴水情形，致被告屢為修繕
    情事疲憊不堪，是本項應仍屬未施作，故本項應依鑑定報告
    扣除5,000 元。
  公用電表、公用弱電箱及其內部之線路。
    公用弱電箱及內部線路未完成，惟被告願自行處理。同意補
    充鑑定報告書之鑑定。
  申請正式用電竣工內線圖。
    原告未申請，但被告願自行處理。
  申請正式用水竣工內線圖：應申請02個水表。
    原告未申請，但被告願自行處理。
  申請正式用水、用電費用。
    系爭契約水電工程費總計84萬元（即系爭契約預算書第42項
    ），惟水電工程施作項目及內容甚多，為避免爭議，兩造乃
    增訂本項附件，用以約定原告應施作之水電工程項目，此有
    預算第42項水電工程及附件可稽。兩造既已就系爭工程之水
    電工程施作範圍予以估算，並列入系爭契約預算書第42項水
    電工程及附件中，豈有唯獨申請水電部分之費用不在施作範
    圍內，令被告另行僱員請領並支付費用之理，原告此舉實不
    符業界規矩。實則，依上開契約約定，申請正式用水、用電
    ，應由原告依約向自來水、電力公司申請並支付規費，惟申
    請正式用水、用電當時（即96年12月間），兩造已發生爭執
    ，為防止原告未履約向自來水、電力公司提出申請，乃由被
    告自行向自來水、電力公司提出申請並繳清規費，此亦有繳
    款收據可稽。至於補充鑑定報告之所謂『收據抬頭人』，按
    自來水、電力公司之規定，申請正式用水、用電，必須檢具
    該新建房屋使用執照才能受理申請，並於繳清規費後，依照
    房屋使用執照申請人之姓名作為『收據抬頭人』核給收據。
    換言之，無論原、被告哪一方提出申請並繳清規費，其規費
    『收據抬頭人』皆為『乙○○』（即房屋使用執照之申請人
    ）。是本項費用共計26,674元既由被告代墊繳清，自應予以
    扣除方屬合理，否則本項被告必將承受雙重付費之負擔。
  預留外面及各層監視器管路。
    被告於本年度7 月上旬向中華電信申請電話及網路，經該公
    司告知本棟房屋未配置電話、網路及有線電視等管路，故無
    法安裝線路，按水電工程施作各項預留屋外管路部分，皆須
    延伸至建築線，以供接連民生必需之各項公共設施，如系爭
    工程建物之電表預留管、水表預留管及污水處理槽之污水管
    等項工程，其施作之管路均延伸至建築線，並經兩造約定於
    預算第42項水電工程之附件07所示，本項相關應支付款額均
    已估算於預算第42項水電工程中，本項屋前空地施作配置電
    話、網路及有線電視等管路工程費，計需6,000 元，業經被
    告另行僱工施作完成並繳清費用，上開費用既已由被告繳清
    ，上開費用自應予扣除。又本項『預留外面及各層監視器管
    路』原告須施作工程應包含02項，即『預留外面屋前空地管
    路』及『預留屋外監視管路』，其中『預留屋外監視管路』
    部分，補充鑑定報告建議減價2,000 元，惟『預留外面屋前
    空地管路』（即施作配置電話、網路），仍屬漏未鑑定，然
    本項既已由被告另行僱工施作完成並繳清費用6,000 元在案
    ，故除上開『預留屋外監視管路』減價2,000 元外，仍應扣
    除本項『預留外面屋前空地管路』費用6,000 元。
  5.應作檢驗部分：混凝土。
    原告施作有瑕疵，應予鑑定。對鑑定報告書之鑑定沒有意見
    。
  6.追減工程部分：
  基地面寬減16公分。
    包括地基、01樓、02樓、03樓、04樓、05樓。本項被告同意
    原告將建築圖面面寬原設計746 ㎝＋ 15㎝；變更為面寬730
    ㎝＋15㎝（實際土地面積）。同意補充鑑定報告書之鑑定，
    依原估價單增減之各項數量乘以單價減少價額80,377元。
  面10米路01樓之03面牆。
    原告未施作RC牆，鑑定報告未將『內牆1:3 水泥粉光、水性
    水泥漆』部分20,454元（58.44 ㎡×350 ）列入，上開面積
    參考鑑定報告(七)『有施作砌磚牆』部分（此項已包含於系爭
    契約估價單第18項中）。本項未施作RC牆部分，鑑定結果僅
    估算模板、鋼筋及3000psi RC預拌等項目，惟牆面1:3 水泥
    粉刷卻遺漏未予鑑定估算，本項牆面1:3 水泥粉刷既已估算
    並列入預算書第15項、第18項，惟原告未予施作，自應扣除
    。雖本項牆面1:3 水泥粉刷漏未鑑定，惟仍可比照首次鑑定
    報告關於『原告施作砌磚牆』之鑑定標準，請求應予扣除金
    額18,700元（58.44 平方公尺×320 ）。另查，本項砌磚牆
    係原告擅自施作，本棟房屋於95年11月05日開挖興建時即發
    現建築圖面面寬原設計746 ㎝與實際土地面寬不符，實際土
    地面寬係為730 ㎝，丙○○○○○亦於現場表示應辦理變更
    設計。被告亦向建築師反映本棟房屋位於街角地，惟面向10
    米路（即嘉安七街）之01樓店鋪牆壁，建築設計圖未設計任
    何窗戶或落地窗，甚為閉塞，將來不適合當店鋪，因此請建
    築師將01樓店鋪面10米路之03面牆壁更改為鐵捲門；大門原
    設計鋁落地窗更改為鐵捲門（上開兩項之更改較符合國人之
    習慣），及原設計建築圖面面寬減少15公分之容積率增加部
    分，放置於04樓房間致該房間之大小與02、03樓相同。隔日
    被告即將建築師之手繪稿圖送交原告，併請建築師要求原告
    ，於本棟房屋興建完成請領使用執照前，應辦理並完成上揭
    項目之建築圖變更設計。原告亦按上揭手繪稿圖配合施工並
    未施作此03面牆。豈料，原告於被告申請建築圖變更設計前
    夕，以此03面牆如未另行施作砌磚工程，請領使用執照時將
    不能通過為由，逕將此03面牆另行施作砌磚工程，惟依建築
    師陳清得表示此03面牆更改為鐵捲門其安全結構不受影響，
    並同意手繪稿圖予被告；另位於本房屋同一特定區○○○街
    角地亦有相同之店舖設計，原告之詞顯不足採。其次，原告
    上開行為致被告無法於申請變更設計時，同時配合將此03面
    牆變更鐵捲門，系爭工程面西01樓店面面10米路部分仍維持
    原設計圖面（即14.95 米長之牆面均無任何門或窗）。而系
    爭工程既須於申請變更設計後使能請領使用報照，被告豈有
    未於申請變更設計時，同時於建築設計圖面逕為變更系爭03
    面牆為鐵捲門，反先行以建築師手繪稿圖命原告不予施作此
    03面牆，俟申請變更設計前夕再行要求原告施作砌磚工程，
    嗣使用執照請領過後復要求原告拆除此03面砌磚牆之理，原
    告所辯實不合邏輯亦違常理，基此，原告絕無向被告請領此
    03面牆砌磚工程費之理。被告主張本項原告無施作RC03面牆
    部分，應依鑑定金額48,949元（17,532＋23,095＋8,322 ＝
    48,949），及上開鑑定報告漏未列入部分20,454元，共計
    69,403元應全額扣除。
  矽酸鈣板、鋼架。
    本項鋼架固因增建而拆除，但簽約時，被告曾要求原告本項
    經拆除後之鋼架、矽酸鈣板及琉璃瓦應歸還被告，原告亦同
    意，嗣於施工期間經被告一再要求返還，然原告均置之不理
    ，實有違誠信交易原則。依補充鑑定報告書鑑定，屋面內蓋
    矽酸鈣板部分，估算約佔整體15 %，建議減價14,235元（
    94,900×15% ＝14,235）、鋼架部分，估算約佔整體45% ，
    建議減價42,705元（94,900×45% ＝42,705），基此，本項
    依補充鑑定報告書鑑定，矽酸鈣板（15% ）及鋼架（45% ）
    約佔本項整體60% ，剩餘40% 則屬原告安裝及拆除費用，惟
    矽酸鈣板部分原告並未予施作，因矽酸鈣板係安裝於鐵皮琉
    璃瓦下方，而由現場照片即可證明原告僅安裝鐵皮琉璃瓦及
    鋼架，而建築師係於不知上開事實之情況下，仍予估算 15%
    之矽酸鈣板安裝及拆除費，而本項應無須支付安裝及拆除費
    予原告，已見前述，故被告請求本項應予酌量減價20% 即18
    ,980元（94,900×20% ＝18,980），用以補償被告之損失，
    方屬合理。
  04、05樓不銹鋼門02樘。
    原告並未施作04、05樓02樘不鏽鋼門，是被告無須支付施作
    勞費及此門價額。
  01樓落地鋁門窗。
    原告主張顯不合情理，按鑑定報告書鑑定謂『門框約佔整體
    門的30% 』，乃指已施作之門框其材質與樣式皆依建築設計
    圖施作，且須有使用功能，惟原告施作之簡單門框僅供建管
    單位檢查，其材質與樣式均與設計圖不符，亦未具備使用功
    能。另按一般營造建築習慣，建物於建造期間如遇有建築設
    計圖設計內容與業主需求不符時，在不影響安全結構情況下
    ，如增減門、窗數量或更改其大小等，營造廠商皆會免費為
    業主施作簡單之門框或窗框以供建管單位檢查。本項施作當
    時原告並未向被告要求支付另行施作簡單門框之費用，又上
    開門框拆除後，原告立即運離現場並未歸還於被告，依上揭
    說明，原告之主張即為無理由。其次，補充鑑定報告書鑑定
    認本項被告須支付原告35% 之施作勞費，實不合理，蓋於系
    爭工程開工後第03日，被告即提供建築師手繪稿圖予原告，
    表示01樓落地窗將由被告自行訂作鐵捲門，嗣此部分工程亦
    由被告自行邀商製作完工，非由原告施作，自無須支付原告
    施作勞費。
  04樓坪頂防水粉光。
    原告未施作04樓坪頂防水粉光，自應扣除此部分價額。
  房間木門門扇、門鎖、五金配備及其天窗之玻璃。
    原告施作此項未符合系爭契約約定之樣式、品質等，被告拒
    絕原告施作此不符合約定之房間木門門扇、門鎖、五金配備
    及其天窗之玻璃，是應扣除此部分之價額。
  外牆磁磚之二丁掛。
    原告辯以「…逾433 平方公尺部分，原告並未額外向被告請
    求金額，豈可再扣款。此部分原告起訴時亦已列入追減工程
    ，自行扣除一十萬零八百元…」云云，惟按預算第13項施作
    二丁掛磚部分原估價數量：433 平方公尺，經鑑定結果：49
    1.58平方公尺，其相差58.58 平方公尺部分，被告同意補貼
    予原告，已如前述，故本項鑑定項目係鑑定由被告自行購買
    並已支付價款之外牆二丁掛（磁磚）之費用，非指原告施作
    外牆二丁掛磚工程之費用，原告對本項扣除價款顯有誤會，
    故本項自應依鑑定報告建議金額116,910 元（433 平方公尺
    ×900 ×30% ）全額扣除，以維公平。另鑑定報告固認本項
    僅應扣除116,910 元，惟參考鑑定報告(三)認定之此部分實作
    面積，被告認本項應扣除132,727 元（491.58平方公尺×90
    0 ×30% ）方屬正確。被告對原告嗣主張爭執事項之3.、6.之應減價332,051 元沒有意見。
  鐵皮琉璃瓦。
    補充鑑定報告書鑑定認此項減價18,104元（45,260×40% ＝
    18,104），係指支付原告安裝、拆除及其他費用，至於鐵皮
    琉璃瓦之鑑定價額應佔整體60% 。然本項安裝及拆除鐵皮琉
    璃瓦費用應依首次鑑定報告所採以30% 計算方屬合理，因鐵
    皮琉璃瓦係與鋼架係焊接一起，拆除琉璃瓦時即連同拆除鋼
    架，而拆除鋼架之費用已另行支付，故本項應扣除31,682元
    ，即支付原告鐵皮琉璃瓦安裝及拆除費13,578元（45,260×
    30% ＝13,578），是被告應扣除鐵皮琉璃瓦價額為31,682元
    （45,260－13,578＝31,682）。
  系爭工程第27項污水處理槽10人份與第42項水電工程（含和
    成香格里拉衛浴）之附件第03點化糞池（廣興10人份）×02
    個，附環保證明係相同，該第27項工程係重複估價項目。
    系爭契約水電工程費總計84萬元（即預算第42項），惟水電
    工程施作項目及內容甚多，為避免爭議，兩造乃增訂本項附
    件，用以約定原告應施作之水電工程項目，此有預算第42項
    水電工程及其附件可稽。另預算第42項之附件既為兩造合意
    訂定，自屬系爭契約內容之一部。依預算約定項目共47項，
    總價為770 萬元，其中污水處理槽（10人份）複價30,000元
    （2 ×15,000＝30,000），係獨立估算並列明於第27項，則
    估算水電工程時即不應再次重複估算，致第42項水電工程費
    用高達84萬元。又第27項之污水處理槽若非重複估算項目，
    則預算第42項之附件中共有12項施作內容，豈有除第03項『
    化糞池（廣興10人份）×02個，附環保證明』係獨立估算並
    列明於第27項外，其餘11項應施作內容則未有獨立估算並列
    明預算之情，據此，預算第27項確屬重複估價項目。況依建
    築設計圖及施工現場，確實僅埋設02個化糞池。故預算第27
    項複價30,000元，自應予以扣除，否則本項被告又勢必承受
    雙重付費之負擔。
  7.追加工程部分：
  不收費部分：原告附件01未付款計算式第02點追加工程第01
    至05項。
    依原告起訴狀之附件01，其中除『正面2.3 樓窗框增設線板
    一式8,000 元9/15。』、『拋光地磚改花崗石補貼一式80,0
    00元8/2 。』外，其餘乃屬系爭工程04樓頂板（即05樓地板
    ）之相關各項預留工程，而上開各預留工程為配合系爭工程
    04樓頂板之RC澆置，皆於97年07月30日以前完成，蓋04樓頂
    板RC澆置工程係於97年07月30日完成，足證上開預留工程均
    包含於系爭契約工程款中，並經原告承諾願意配合施作。苟
    非如此，原告豈有於施作04樓頂板RC澆置工程前，未要求被
    告另行支付上開預留工程費用，亦無須被告簽認，僅於同年
    08月02日拋光地磚改花崗石，及同年09月15日施作02.03 樓
    窗框增設線板時，才要求被告簽名確認以表同意補貼及支付
    費用（簽名確認乃屬建築營造業之慣行）。又依一般房屋建
    築結構物設計，系爭工程屋頂層預留之鋼筋及配管係與第04
    層樓之樓層及頂板接連成一結構體後才予施作RC澆置工程，
    故上開預留之鋼筋及配管既屬第04層樓同一結構體，則於兩
    造訂約時必須有所約定並達共識，以利工程依約完成，況且
    原告屬具建築專業之營造業者，豈會於兩造訂立契約時未予
    估算上開預留工程估價之情事，俟工程完成後再以追加工程
    為由另行向業主（即被告）要求支付工程款，原告所辯即屬
    矛盾又不合常理，故本項工程款應不予收費。補充鑑定報告
    書雖鑑定並估算施作工程價額，惟兩造未有約定須由被告另
    行支付本項工程費用，被告自無庸給付此項之工程款項與原
    告。
  未做部分：原告附件01未付款計算式第02點追加工程第08項
    。
    本項現場除了預留未施作女兒牆及隔間之鋼筋外，04樓頂版
    現場未有其他預留情形或增加預留情形。且上開原預留施作
    女兒牆及隔間之鋼筋係皆包含於系爭契約估價單第07項、第
    08項工程款中，本棟房屋使用之鋼筋總計有90公噸，其金額
    高達188 萬餘元。故本項原為施作女兒牆及隔間用之鋼筋，
    原屬被告所有，而原告卻另行以追加工程款之方式向被告主
    張支付價金，顯不合情理，故上開款項被告應不予支付。
  8.未完工部分：如圖60至66照片所示。
    原告未完成此項工程，自應減少報酬，同意依補充鑑定報告
    書之鑑定扣減1,500 元。
  9.酌量扣除管理費：工地髒亂不已。
    系爭契約預算第45項載明：營建管理費169,385 元，則本項
    係為獨立估價項目，即上開營建管理費非包含於系爭工程其
    他估價項目中，因此，被告僅扣除系爭工程施作品質不足、
    追減工程或未施作項目之費用，並未扣除上開營建管理費，
    自非所謂『雙重扣款』。再依原告起訴狀所載，原告係以『
    被告律師函指摘之事項與事實不符』為理由拒絕修繕，並隨
    即依法聲請假扣押查封系爭工程建物及提起本件訴訟。惟系
    爭工程經鑑定結果，原告確有未按圖施工、追減工程、瑕疵
    工程、屋漏、面積溢估等情事，再依民法第494 條規定，承
    攬人拒絕修補者，定作人得解除契約或請求減少報酬，準此
    ，被告請求本項依應支付工程款按比例扣除管理費，並非無
    據。又依鑑定報告建議扣除8,469 元（169,385 ×5%＝8,46
    9 ），惟本項應按應支付工程款比例扣除管理費較為合理，
    蓋本項屬獨立估價項目，未包含於各該估價項目內，又如鑑
    定報告所載關於01樓落地鋁門窗、房間木門門扇、門鎖、五
    金配備及其天窗之玻璃、外牆磁磚之二丁掛等工程之材料選
    擇、議價、購買及工程施作與品質之管理均由被告自行處理
    ，而非假手於原告；另依鑑定報告所載原告施作工程有瑕疵
    部分，其往後之修繕工程皆須由被告自行負責，而上開瑕疵
    工程皆因原告未善盡管理之責任，致被告遭受精神、時間及
    財物上損失甚巨。據此，被告主張本項應按應支付工程款比
    例扣除管理費169,385 元（計算式：預算第45項營建管理費
    ×(770萬元－應支付工程款) ÷770 萬元( 系爭工程估價總
    額) ＝169,385 ）。
  (三)系爭工程歷經台灣省建築師公會雲林辦事處02次鑑定，其鑑
    定結果，系爭工程確實有未按圖施工、屋漏、瑕疵工程、追
    減工程、施作面積減少…等瑕疵情事，系爭工程既存有瑕疵
    ，原告自應主動予以修繕或修補之，俟改善後再會同結清工
    程款，此為民法第494 條所明定，惟原告非僅拒絕修繕，反
    而履向被告催討全額工程款，並於聲請本院進行假扣押及查
    封被告所有房屋後遽向本院提起本件訴訟。致被告遲延給付
    工程款，究其原因，皆應歸責於原告甚明，何況被告究應給
    付多少工程款予原告，迄今原告亦未能有一明確金額，則依
    民法第227 條規定，原告之請求自有可議。從而，本件遲延
    給付工程款自不應由被告支付應付工程款之年息5%計算之利
    息予原告，以昭公允。
三、兩造不爭執之事實：
  (一)兩造於95年11月01日訂定系爭契約，約定原告承攬系爭工程
    ，工程總價770 萬元。
  (二)苟原告依系爭契約施作系爭工程完竣且無瑕疵，則被告依約
    即應給付原告工程款共計1,926,635 元。
  (三)被告代墊96年09至10月份臨時用水共計2,713 元，兩造同意
    扣除。
  (四)系爭工程混凝土抗壓強度均大於設計強度。
  (五)對被告抗辯01至05樓扶手損毀之瑕疵部分，兩造同意減少價
    金2,900 元。
  (六)被告就抗辯02至04樓弱電箱非新品之瑕疵部分，不再主張減
    少價金。
  (七)對被告抗辯部分房間木門門框損毀之瑕疵部分，兩造同意減
    少價金1,500 元。
  (八)對被告抗辯全棟房屋之水泥漆有關牆面之瑕疵部分，兩造同
    意減少價金65,835元。
  (九)被告就抗辯02至04樓弱電箱內線路大小不一：恐有電阻情形
    之瑕疵部分，不再主張減少價金。
  (十)對被告抗辯屋漏部分：部分窗戶、牆壁滲水之瑕疵部分，兩
    造同意減少價金25,000元。
  (十一)對被告抗辯外牆二丁掛污染之瑕疵部分，兩造同意減少價金
    13,272元。
  (十二)對被告抗辯04樓其中02衛浴地面陡峭之瑕疵部分，兩造同意
    減少價金3,360 元。
  (十三)對被告抗辯二樓走道配電箱邊緣滲水之瑕疵部分，兩造同意
    減少價金1,500 元。
  (十四)對被告抗辯施作之面積減少部分一般模板。外牆01：03
    水泥打底貼二丁掛。外牆01：03水泥抿石，及追減工程部
    分：基地面寬減16公分、外牆磁磚之二丁掛之瑕疵部分，兩
    造同意減少價金332,051 元。
  (十五)原告有施作01樓店面及02至04樓房間網路線，被告不主張減
    少價金。
  (十六)被告就公用電表、公用弱電箱及其內部之線路。申請正
    式用電竣工內線圖。申請正式用水竣工內線圖：應申請02
    個水表，不再主張減少價金。
  (十七)對被告抗辯追減工程部分：矽酸鈣板，兩造同意減少價金14
    ,235元。
  (十八)對被告抗辯追減工程部分：04、05樓不銹鋼門02樘，兩造同
    意減少價金37,000元。
  (十九)對被告抗辯追減工程部分：04樓坪頂防水粉光，兩造同意減
    少價金73,920元。
  (二十)對被告抗辯未完工部分：如圖60至66照片所示，兩造同意減
    少價金1,500 元。
  被告抗辯馬達未安置部分，兩造同意減少價金5,000 元。
  女兒牆高度為110公分。
  被告就抗辯化糞池：擅自更改致需變更設計部分，不再主張
    減少價金。
四、本件兩造所爭執之處，應在於：
  (一)原告施作系爭工程有無被告所指下列瑕疵等情形？
  1.未按圖施工部分：
  一樓不銹鋼門02樘：天窗過大，門扇過低及門板太薄。
  全棟氣密式窗戶、落地窗、紗窗：玻璃厚度與材質。
  5"pvc 汙水管：一樓樓地板。
  2.施作瑕疵部分：
  地磚（花崗石）：磨損。
  部分衛浴門檻、門：縫隙過寬。
  各房間開關箱：缺少總開關。
  全棟房屋之水泥漆有關天花板部分。
  衛浴滲水。
  天花板及牆面部分滲水。
  女兒牆高度不足。
  3.工程未施工部分：
  申請正式用水、用電費用。
  預留外面及各層監視器，及電話、網路、有線電視管路。
  4.追減工程部分：
  面10米路01樓之03面牆。
  鋼架、鐵皮琉璃瓦。
  01樓落地鋁門窗。
  房間木門門扇、門鎖、五金配備及其天窗之玻璃。
  系爭工程第27項污水處理槽10人份與第42項水電工程（含和
    成香格里拉衛浴）之附件第03點化糞池（廣興10人份）×02
    個，附環保證明係相同，該第27項工程係重複估價項目。
  5.追加工程部分：
  不收費部分：原告附件01未付款計算式第02點追加工程第01
    至05項。
  未做部分：原告附件01未付款計算式第02點追加工程第08項
    。
  6.酌量扣除管理費：工地髒亂不已。
  (二)苟有瑕疵等情形，則被告得請求減少報酬之價額為何？
五、茲論述如下：
  (一)被告主張原告施作上開兩造爭執第(一)項事實，其中有關：「
    1.未按圖施工部分：一樓不銹鋼門02樘：天窗過大，門扇
    過低及門板太薄。全棟氣密式窗戶、落地窗、紗窗：玻璃
    厚度與材質。5"pvc 汙水管：一樓樓地板。2.施作瑕疵部
    分：地磚（花崗石）：磨損。部分衛浴門檻、門：縫隙
    過寬。衛浴滲水。天花板及牆面部分滲水。女兒牆高
    度不足。3.工程未施工部分：預留外面及各層監視器管路
    。4.追減工程部分：01樓落地鋁門窗。房間木門門扇、
    門鎖、五金配備及其天窗之玻璃。」有瑕疵等情，業據其提
    出照片為證，復經本院履勘現場明確，並為原告所不爭執，
    自堪認被告主張原告施作此部分有瑕疵之情為真實。
  (二)至被告主張原告施作上開兩造爭執第(一)項事實，其中有關：
    「2.施作瑕疵部分：各房間開關箱：缺少總開關。全棟
    房屋之水泥漆有關天花板部分。3.工程未施工部分：申請
    正式用水、用電費用。預留外面電話、網路、有線電視管
    路。4.追減工程部分：面10米路01樓之03面牆。鋼架、
    鐵皮琉璃瓦。系爭工程第27項污水處理槽10人份與第42項
    水電工程（含和成香格里拉衛浴）之附件第03點化糞池（廣
    興10人份）×02個，附環保證明係相同，該第27項工程係重
    複估價項目。5.追加工程部分：不收費部分：原告附件01
    未付款計算式第02點追加工程第01至05項。未做部分：原
    告附件01未付款計算式第02點追加工程第08項。6.酌量扣除
    管理費：工地髒亂不已。」有瑕疵等情，迭為原告所否認，
    茲就此部分爭執，依序論述如下：
  1.各房間開關箱：缺少總開關部分：
    被告主張系爭工程之各房間開關箱應設總開關，以避免跳電
    ，詎原告卻未設置，顯有瑕疵等語，固據提出照片為證，然
    為原告所否認，且遍觀系爭契約所附之預算、附件，其上所
    載內容別無載明各房間開關箱應設置總開關之約定，則原告
    究否有如被告所稱應於各房間開關箱設置總開關之施作義務
    ，即有可疑。何況，依臺灣省建築師公會雲林縣辦事處認：
    「1.若合約有約定照合約。2.若合約無約定，依工程慣例並
    無規範各房間開關箱內應設總開關。」等文，有補充鑑定報
    告書附卷可稽，可知兩造除有約定各房間開關箱應設總開關
    外，依工程慣例，原告即無庸於各房間開關箱設置總開關，
    而被告既未能舉證證明兩造有約定原告應於各房間開關箱設
    置總開關，則依工程慣例，原告即無於各房間開關箱設置總
    開關之施作義務，被告徒以系爭工程係供出租套房使用，各
    房間開關箱即應設總開關，以避免跳電為由，主張原告應於
    各房間開關箱設置總開關，卻未設置，顯有瑕疵等語，尚乏
    所據，不足採信。
  2.全棟房屋之水泥漆有關天花板部分：
    被告主張系爭工程係由訴外人家美油漆工程行施作，則無論
    牆面、天花板之工法即應相同，牆面既鑑定有上漆前未施作
    補土，致凹凸不平之瑕疵，則天花板亦有同此之瑕疵，且部
    分天花板滲水嚴重，致水泥漆脫落，經鑑定需扣款，若僅牆
    面重新上漆，天花板未同時施作，將有色差情況，何況建築
    師現場鑑定時亦表示全棟房屋內部應重新施作水泥漆，足見
    原告施作全棟房屋水泥漆有關天花板部分顯有瑕疵等語，然
    為原告所否認，且經本院囑託臺灣省建築師公會雲林縣辦事
    處就被告主張系爭工程施作瑕疵部分鑑定，該處鑑定完畢，
    並有鑑定報告書，及補充鑑定報告書附卷可參，遍觀鑑定報
    告書及補充鑑定報告書所載內容，其內別無記載天花板有被
    告所指未施作補土，致凹凸不平之瑕疵，而需重新施作水泥
    漆之情，是被告主張原告施作天花板水泥漆，有上漆前未施
    作補土，致凹凸不平之瑕疵等語，要與事實不符，尚難採信
    。又兩造均不否認天花板部分滲水，而需修補之情，則依民
    法第492 條、第493 條第1 、2 項、第494 條規定，可知有
    關天花板部分滲水之瑕疵，被告得限期原告修補，或由其自
    行修補，請求原告償還修補必要之費用，或請求減少報酬，
    是原告僅負修補天花板部分滲水瑕疵之義務，本件原告就此
    瑕疵既同意被告請求減少報酬，則原告就該瑕疵已盡物之瑕
    疵擔保責任，被告徒以牆壁與天花板色差為由，主張原告需
    重新施作天花板水泥漆等語，核於法有違，顯不足取。
  3.申請正式用水、用電費用部分：
    被告主張依系爭契約所附預算第42項、附件第10.、11.項所載
    內容，可知原告應負擔申請正式用水、用電費用，是原告應
    返還被告代墊此部分之費用等語，並提出系爭契約、預算、
    附件為證，原告雖否認兩造約定由伊負擔申請正式用水、用
    電費用之情，然比對系爭契約所附預算第42項、附件第10.、
    11.項所載：「水電工程（含和成香格里拉衛浴）1 式840,00
    0 元」「1 樓單獨電表、水表．．」「2 、3 、4 樓各1 電
    表、5 分表。公用電表1 個、水表1 個．．」等文，可知原
    告承攬系爭工程水電部分係包含施作01樓單獨電表、水表，
    及02、03、04樓各01電表、05分表，與公用電表01個、水表
    01個，是原告置辯兩造並未約定由伊負擔申請正式用水、用
    電費用等語，要乏所據，尚不足採信。原告雖再持補充鑑定
    報告書所載：「若合約無約定，依工程慣例原告應施作申請
    正式用水、用電工程，正式用電、用水規費共計26,674元，
    由收據抬頭人給付。」等文，主張應由被告負擔申請正式用
    水、用電費用等語，然兩造既有約定由原告負擔申請正式用
    水、用電費用，已如上述，自與上開補充鑑定所持情節相扞
    格，是原告自難持此為有利於己之主張。
  4.預留外面電話、網路、有線電視管路部分：
    被告主張系爭工程應施作預留外面電話、網路、有線電視管
    路，詎原告卻未設置，顯有瑕疵等語，固據提出照片、收據
    為證，然為原告所否認，且遍觀系爭契約所附之預算、附件
    ，其上所載內容別無載明原告應施作預留外面電話、網路、
    有線電視管路之約定，則原告究否有如被告所稱應施作預留
    外面電話、網路、有線電視管路之施作義務，即有可疑。何
    況，對照附件05、07項所載：「套房每間有受電箱、網路線
    、電視線、電話線、旁附接地插座、太陽能管線。」、「預
    留外面及各層監視器管路」等文，及參酌被告一再主張系爭
    工程係實作實算之情，益見原告僅有施作預留外面及各層監
    視器管路之施作義務而已，否則，被告不會於原告起訴之初
    僅爭執原告未施作01樓店面及02至04樓房間網路線，而對原
    告應施作預留外面電話、網路、有線電視管路一事卻隻字未
    提之理，是被告主張原告應施作預留外面及各層電話、網路
    、有線電視管路等語，顯與兩造約定有違，洵無足取。
  5.面10米路01樓之03面牆部分：
    被告主張系爭工程施作之初，被告即持建築師將01樓店舖面
    10米路之三面牆更改為鐵捲門之手繪稿圖與原告，原告本依
    該手繪稿圖施作，詎原告於被告申請變更設計前夕，以此三
    面牆如未另行施作砌磚工程，將無法請領使用執照為由，逕
    行施作砌磚牆，致被告無法申請辦理變更設計，並於請領使
    用執照後再拆除此砌磚牆，是原告自不得請求被告給付面10
    米路01樓之03面牆工程款等語，並提出照片、手繪稿圖為證
    ，原告雖否認被告於施作之初曾交付手繪稿圖要求面10米路
    01樓之03面牆變更施作鐵捲門之情，然原告並不爭執系爭工
    程主體結構完成後始在面10米路01樓之03面牆砌磚之情，足
    證原告於面10米路01樓之03面牆施作之初係以設置鐵捲門之
    工法施作，是原告此部分所辯，尚難採信。惟兩造均不否認
    系爭工程申請辦理變更設計者為被告、申請核發使用執照者
    為原告，而原告在申請核發使用執照時，被告就面10米路01
    樓之03面牆部分尚未申請辦理變更設計之情，則原告在被告
    就面10米路01樓之03面牆部分尚未申請辦理變更設計前，為
    求能及時順利申請核發使用執照，勢必需依建築執照之設計
    圖面施作系爭工程，而將該面10米路01樓之03面牆砌磚，是
    原告施作面10米路01樓之03面牆砌磚，乃係依兩造承攬契約
    為之，原告依約自得請求被告給付此部分之工程款，故被告
    上開主張，要不足取。
  6.鋼架、鐵皮琉璃瓦：
    被告於簽約、拆除時均一再要求原告應將拆除後之鋼架、鐵
    皮琉璃瓦返還被告，原告應允之，然迄今仍未返還，自應扣
    除鋼架、鐵皮琉璃瓦價額等語，並提出照片為證，原告雖否
    認被告有請求返還鋼架、鐵皮琉璃瓦之情，然並不爭執鋼架
    、鐵皮琉璃瓦拆除時係依鋼架焊接處、鐵皮琉璃瓦螺絲拴鎖
    處拆卸，鋼架、鐵皮琉璃瓦拆卸後之價格雖會減損，惟仍有
    經濟價值等情，佐以兩造約定系爭工程之「屋面外蓋鐵皮琉
    璃瓦（含拆除）」「屋面外蓋矽酸鈣板具有1 小時防火時效
    含鋼架」工程款項分別為45,260元、94,900元，足見鋼架、
    鐵皮琉璃瓦具有相當經濟價值，則被告請求原告返還拆除後
    之鋼架、鐵皮琉璃瓦顯符常情，是被告此部分主張，堪足憑
    採。
  7.系爭工程第27項污水處理槽10人份與第42項水電工程（含和
    成香格里拉衛浴）之附件第03點化糞池（廣興10人份）×02
    個，附環保證明係相同，該第27項工程係重複估價項目部分
    ：
    被告主張此部分係重複估價，而系爭工程僅埋設02個化糞池
    ，系爭工程款項自應扣除第27項30,000元等語，固據其提出
    系爭契約、預算、附件為證，然為原告所否認，且觀之預算
    第27項、第42項所載「污水處理槽10人份」「水電工程（含
    和成香格里拉衛浴）」，可知污水處理槽、水電工程之工程
    款項係分別列計，是系爭工程之水電工程並未包括污水處理
    槽，附件僅係兩造約定系爭工程之污水處理槽、水電工程品
    質、數量、規格等而已，被告逕持附件所載內容，並進而主
    張附件係系爭工程之水電工程約定施作內容，既於附件第3.
    項約定：「化糞池（廣興10人份）×02個，附環保證明。」
    ，顯與預算第27項重複，自應扣除此部分款項，要嫌速斷，
    尚難憑採。
  8.不收費部分：原告附件01未付款計算式第02點追加工程第01
    至05項部分：
    被告主張依起訴狀之附件01第02點追加工程，除「正面2．3
    樓窗框增設線板一式」「拋光地磚改花崗石補貼一式」外，
    其餘乃屬系爭工程04樓頂板（即05樓地板）各項預留工程，
    該預留工程為配合系爭04樓頂板RC澆置，均於97年07月30日
    前完成，足證上開預留工程係包含在系爭契約工程款內，且
    原告亦承諾無償施作，否則原告焉未要求被告另行支付上開
    預留工程費用，亦未要求簽認等語，雖據提出照片、簽認單
    等為證，然為原告所否認，且遍觀系爭契約、預算、附件所
    載內容，其上別無約定原告施作上開預留工程，及該預留工
    程款項，則上開預留工程究否有被告所稱原告承諾無償施作
    之情即有可疑。被告雖再提出簽認單主張上開預留工程既未
    簽立簽認單，即應為無償施作等語，然觀之「正面2 ．3 樓
    窗框增設線板一式」「拋光地磚改花崗石補貼一式」簽認單
    ，乃兩造就系爭契約、預算原訂定正面02．03樓窗框、拋光
    地磚之施作分別變更為增設線板、花崗石所為之約定，至多
    僅能證明兩造就此有合意變更施作，及變更之工程價款為何
    ，尚不足以推論未簽訂簽認單者，即屬無償施作之情。何況
    ，參之系爭契約第10條約定：「工程變更：甲方（按為被告
    ）對本工程有變更計畫及增加工作數量之權，乙方（按為原
    告）應全力配合，對於所增加數量，雙方應參照本合約所訂
    計價比例增加之，惟如有新增項目時，得由雙方協議合理單
    價。」，益見何以被告簽訂「正面2 ．3 樓窗框增設線板一
    式」「拋光地磚改花崗石補貼一式」之簽認單，蓋此02項工
    程乃屬新增項目，是兩造就此協議價額後，原告為明權責始
    請求被告簽訂簽認單。而上開預留工程乃屬變更及增加數量
    ，縱被告未簽訂此部分之簽認單，然依上開約定，此部分工
    程款項乃參照系爭契約所訂計價比例增加之，原告依約自得
    請求被告給付上開預留工程款項，是被告此部分主張，尚乏
    所據，顯不足取。
  9.未做部分：原告附件01未付款計算式第02點追加工程第08項
    部分：
    被告主張原告就此部分未施作等語，雖據提出照片為證，惟
    為原告所否認，且鑑定報告書亦鑑定現場有預留之情，是被
    告上開主張，要與事實有違，自不足採信。
  10.酌量扣除管理費：工地髒亂不已。
    被告主張原告施作系爭工程髒亂不已，且施作項目多所瑕疵
    ，日後修繕需由被告自行負責，又系爭工程其中01樓落地鋁
    門窗、房間木門門扇、門鎖、五金配備及其天窗之玻璃、外
    牆磁磚之二丁掛之材料選擇、議價、購買、工程施作與品質
    管理均由被告自行處理，是被告自得依工程款比例扣除管理
    費等語，雖據提出照片、收據等為證，然為原告所否認，且
    有關被告上開主張瑕疵部分，其既已依民法第492 條、第49
    3 條第1 、2 項、第494 條規定，限期原告修補，或由其自
    行修補，請求原告償還修補必要之費用，或請求減少報酬，
    則被告自不得再持此為由主張酌量扣除管理費。至系爭工程
    雖有被告所稱髒亂不已之情況，惟此乃系爭工程之施作過程
    之一，而被告並不否認系爭工程施作期間，其未曾因工地髒
    亂一事而遭開罰，且無法舉證證明系爭工程因工地髒亂不已
    致施作品質不佳，何況原告亦於請領使用執照前已清掃完畢
    等各情，亦有其提出之照片為證，則被告持此為由主張酌量
    扣除管理費，尚乏所據，顯不足取。
  (三)按承攬人完成工作，應使其具備約定之品質及無減少或滅失
    價值或不適於通常或約定使用之瑕疵。工作有瑕疵者，定作
    人得定相當期限，請求承攬人修補之；承攬人不於前項期限
    內修補者，定作人得自行修補，並得向承攬人請求償還修補
    必要之費用。承攬人不於前條第1 項所定期限內修補瑕疵，
    或依前條第3 項之規定拒絕修補或其瑕疵不能修補者，定作
    人得解除契約或請求減少報酬；但瑕疵非重要，或所承攬之
    工作為建築物或其他土地上之工作物者，定作人不得解除契
    約，民法第492 條、第493 條第1 項、第2 項、第494 條分
    別定有明文。兩造復不否認苟原告施作系爭工程有瑕疵情形
    ，則被告依上開規定得請求減少報酬之情，惟就減少報酬之
    價額若干亦迭有爭執，茲再審認如下：
  1.原告施作：「一樓不銹鋼門02樘：天窗過大，門扇過低及
    門板太薄。全棟氣密式窗戶、落地窗、紗窗：玻璃厚度與
    材質。5"pvc 汙水管：一樓樓地板。地磚（花崗石）：
    磨損。部分衛浴門檻、門：縫隙過寬。衛浴滲水。天
    花板及牆面部分滲水。女兒牆高度不足。申請正式用水
    、用電費用。預留外面及各層監視器管路。面10米路01
    樓之03面牆。鋼架、鐵皮琉璃瓦。01樓落地鋁門窗。
    房間木門門扇、門鎖、五金配備及其天窗之玻璃。」有瑕疵
    之情，已如上述，而有關上開瑕疵之減少報酬價額為何，業
    經本院囑託臺灣省建築師公會雲林縣辦事處鑑定上開瑕疵之
    減少報酬價額為何，該處鑑定認：「一樓不銹鋼門02樘：
    天窗過大，門扇過低及門板太薄。原設計不銹鋼門D1二樘天
    窗H=50CM（詳附件四）現場丈量結果確實大於50CM（照片3~
    4 ）此部分建議減價2 樘*2,000元（原價10% ）=4,000元，
    作為修改費用。原設計不銹鋼門D1無標示門板厚度，門板是
    否太薄無鑑定依據。一樓原設計不銹鋼門D1門扇過低，建議
    減價2 樘*2,000元（原價10% ）=4,000元，作為修改費用。
    全棟氣密式窗戶、落地窗、紗窗：玻璃厚度與材質。(1)非
    屬氣密窗：窗扇瑕疵建議減價（90,000+7,800+10,400+15,0
    00+27,600+36,000+1,500）（原氣密窗價格）*10% =18,830
    元。(2)窗戶玻璃厚度與材質：設計圖為6mm ，惟現場與設計
    圖不符。現場測量玻璃厚度為5mm ，5mm 清玻璃與6mm 清玻
    璃價差為15元/ 才，全部玻璃為363.89才，故應減價364*15
    =5,460元。噴砂玻璃與清玻璃價差為20元/ 才，噴砂玻璃為
    53才，故應減價53*20=1,060 元。5"pvc汙水管（照片6）
    ：22m*200=4,400 元。地磚（花崗石）：品質有瑕疵且部
    分面積磨損（照片9~12）。此部分建議減（203,400+86,400
    +51,700+80,000）（原花崗石價格）*10%*2/3）（以2/3 面
    積計）=28,100 元。部分衛浴門檻、門：縫隙過寬。部分
    衛浴門檻及門縫隙過寬（照片13）。門扇調整16樘*100元
    =1,600元。衛浴滲水。大部分衛浴於試水後有滲水至衛浴
    外面情形（照片31~32 ）。衛浴門檻滲水SILICON 防漏處理
    16處*100元=1,600元。天花板及牆面部分滲水。滲水防漏
    處理6 處*1,500元=9,000元。女兒牆高度不足。．．(2)若
    是H=217CM 減價之價額為16,198元。若是H=110CM 減價之價
    額為7,592 元。申請正式用水、用電費用。．．(3)若合約
    無約定，依工程慣例原告應施作此項工程，正式用電、用水
    規費共計26,674元，由收據抬頭人給付。預留外面及各層
    監視器管路。(1)是未在屋前空地施作預留外面監視器管路（
    照片1-4）。(2)預留外面監視器管路約8M*250元=2,000 元。
    面10米路01樓之03面牆。（照片37）無施作RC牆  模板58
    .44m2 *300（原單價）=17,532 元。鋼筋#5以下11.05T*20,
    900 （原單價）=23,095 元。3000PSI RC預拌4.38ｍ3*1,90
    0 （原單價）=8,322元。有施作砌磚牆砌1/2B磚牆29.22m
    2*450=13,149元。牆面1:3 水泥粉刷58.44m2*250=14,610元
    。拆除29.22m2*300=8,766 元。廢料清理及運棄1 式*1,500
    =1 ,500 元。鋼架、鐵皮琉璃瓦。由於本項無單價分折，
    以一般估算鋼架約佔整體45% ，故以94,900（原單價）*45%
    =42,705 元。由於本項無單價分折，以一般估算鐵皮琉璃瓦
    費用約佔整體40% （本項包含材料、安裝及拆除），故以45
    ,260（原單價）*40% =18,104元。01樓落地鋁門窗。1 樘
    *36,000 （原單價）=36,000 元。由於本項無單價分折，以
    一般估算，純上開門窗價額約佔65% 施作勞費約佔35% 。
    房間木門門扇、門鎖、五金配備及其天窗之玻璃。由於本項
    無單價分析，以一般估算門框約佔整體門的30% ，其餘約佔
    整體門的70% ，故以15樘*5,000（原單價）*70%=52,500 元
    。」等各情，有鑑定報告書、補充鑑定報告書、臺灣省建築
    師公會雲林縣辦事處99年06月23日九九臺建師雲字第 99039
    號函附卷可稽，復為原告所不爭執，被告不服上開鑑定結果
    ，並置辯稱：「一樓不銹鋼門02樘：天窗過大，門扇過低
    及門板太薄。原告施作此02樘不銹鋼門門扇僅188 公分，致
    有遭撞頭部之虞，此非屬施工瑕疵，而需另行施作門扇，是
    本項應扣除13,600元，或比照補充鑑定報告關於『4.5 樓不
    銹鋼門2 樘及1 樓落地門窗』之減價標準，而按原告施作勞
    費35% 估算，即扣除14,000元，而非以10% 減價。全棟氣
    密式窗戶、落地窗、紗窗：玻璃厚度與材質。以10% 為減價
    標準有失公平，鑑定報告僅鑑定窗扇瑕疵部分，對本棟氣密
    式窗戶、落地窗之窗框及窗扇相差5 公分，致影響使用功能
    部分未鑑定在內，應以原估價70% 為減價標準較為合理，是
    本項應扣款131,810 元。地磚（花崗石）：磨損。本項瑕
    疵施作前，被告曾向多家詢價，經議價後方選擇估價最低金
    額最低之環新環境事業有限公司施作此項工程，該公司原估
    價95,000元，後議價僅收取85,000元，而此瑕疵肇因於原告
    未盡管理義務，任泥作施工時造成水泥渣灰未予清除，致生
    鹼垢污染，原告自應負此瑕疵擔保及損害賠償之責任，鑑定
    報告僅以瑕疵面積之10% 計算修繕費用，對被告甚為不公，
    本項既認施作有瑕疵，而被告亦已繳清該修繕費用85,000元
    ，故應扣除此部分價額。部分衛浴門檻、門：縫隙過寬。
    因工資貴，苟以修改費用以每樘100 元計算，施工較為困難
    ，希以每樘200 元計算。衛浴滲水。鑑定以矽利康為防水
    方法，然何處滲水、填補矽利康等端賴專業，而此部分工資
    昂貴，故應以10,000元計算才是。預留外面電話、網路、
    有線電視之管路。原告並未施作預留外面電話、網路、有線
    電視之管路，而補充鑑定報告僅就預留屋外監視管路為鑑定
    ，卻對網路、有線電視之管路漏未鑑定，而此業經被告以6,
    000 元僱工施作完畢，自應扣除此項之金額。面10米路01
    樓之03面牆。鑑定結果僅估算模板、鋼筋等項目，惟牆面1:
    3 水泥粉刷卻漏未鑑定估算，自應比照『原告施作砌磚牆』
    鑑定標準扣除18,700元。01樓落地鋁門窗。原告僅施作簡
    單門框供建管單位檢查，該材質、樣式均與設計圖不符，亦
    未具體使用功能，且於拆除後未歸還被告，是補充鑑定報告
    認需支付原告35% 勞務施作費用，實不合理。」等語，並提
    出照片、收據等為證，惟上開鑑定報告書係由被告聲請本院
    送交該辦事處鑑定，再由該處指派輪流順序之建築師馮子石
    、蕭證文至現場鑑定，該鑑定報告之公正性及專業性尚堪採
    信，被告嗣後雖不服上開鑑定結果，然迄亦不能提出鑑定報
    告書、補充鑑定報告書上關於鑑定方法之說明有何錯誤或不
    妥，上開所辯即不可採。是本院認應以臺灣省建築師公會雲
    林縣辦事處所鑑定之上開減少報酬價額為可採。故連同上開
    兩造不爭執第(三)、(五)、(七)、(八)、(十)～(十四)、(十七)～項事實，及
    上開一樓不銹鋼門02樘：天窗過大，門扇過低及門板太薄
    。全棟氣密式窗戶、落地窗、紗窗：玻璃厚度與材質。
    5"pv c汙水管：一樓樓地板。地磚（花崗石）：磨損。
    部分衛浴門檻、門：縫隙過寬。衛浴滲水。天花板及牆
    面部分滲水。女兒牆高度不足。申請正式用水、用電費
    用。預留外面及各層監視器管路。面10米路01樓之03面
    牆。鋼架、鐵皮琉璃瓦。01樓落地鋁門窗。房間木門
    門扇、門鎖、五金配備及其天窗之玻璃之減少報酬，被告可
    請求之減少報酬價額為830,935 元。
    （計算式：(三)2,713 ＋(五)2,900 ＋(七)1,500 ＋(八)65,835＋(十)
    25,000＋(十一)13,272＋(十二)3,360 ＋(十三)1,500 ＋(十四)332,051 ＋(十七)
    14,235＋(十八)37,000＋(十九)73,920＋(二十)1,500 ＋5,000 ＋4,
    000 ＋4,000 ＋18,830＋5,460 ＋1,060 ＋4,40
    0 ＋28,100＋1,600 ＋1,600 ＋9,000 ＋ 7,592
    ＋26,674＋2,000 ＋〈無施作RC牆(17,532 ＋23,095
    ＋8,322)－有施作砌磚牆(13,149 ＋14,610＋8,766 ＋1,50
    0)＝10,924〉＋42,705＋18,104＋〈36,000×35% ＝
    12,600〉＋52,500＝830,935）
  2.追加工程部分：有關原告附件01未付款計算式第02點追加工
    程第01至05項、第08項係有償施作之情，已如前述，而此追
    加工程價額為何，補充鑑定報告書認：「1.水電部分預留（
    照片17-22 ）施作之價額46,500元。鋼筋部分預留（照片17
    -22 ）施作之價額25,220元。」，且原告主張此項鑑定漏未
    鑑定原告附件01未付款計算式第02點追加工程第04、05項部
    分，經本院向臺灣省建築師公會雲林縣辦事處函詢，該處覆
    稱：「二、關於追加工程部分第4 款正面女兒牆線板打除、
    鋼筋切除一式（一期正面女兒牆線板），其費用3,200 元；
    第05款正面（15m ）路，側面（10m ）4F頂板業主變更增設
    線板一式，其費用為11,275元。」等文，有該處99年06月23
    日九九臺建師雲字第99039 號函附卷可稽，復為兩造所不爭
    執，可見上開鑑定水電、鋼筋部分預留施作之價額並未包括
    原告附件01未付款計算式第02點追加工程第04、05項部分，
    而原告就此追加工程第04、05項部分僅請求被告分別給付3,
    000 元、10,000元，則加計上開鑑定水電、鋼筋部分預留施
    作之價額，及被告簽認給付原告附件01未付款計算式第02點
    追加工程第06、07項8,000 元、80,000元，原告就附件01未
    付款計算式第02點追加工程可得請求被告給付之價額為172,
    720 元（計算式：3,000 元＋10,000＋46,500＋25,220＋8,
    000 ＋80,000＝172,720 ）。
六、又被告並不爭執其尚未依系爭契約第16條約定給付第02期工
    業共計2,000,000 元與原告之情，則加計上開追加工程款項
    172,720 元，並扣減上開被告可請求減少報酬價額 830,935
    元，則原告依系爭工程承攬契約約定可得請求被告給付系爭
    工程款項為1,341,785 元（計算式：2,000,000 ＋ 172,720
    －830,935 ＝1,341,785 ）。
七、末按報酬應於工作交付時給付之，無須交付者，應於工作完
    成時給付之。工作係分部交付，而報酬係就各部分定之者，
    應於每部分交付時，給付該部分之報酬。民法第505 條定有
    明文。是當事人就承攬報酬之給付，如已有分期給付之特別
    約定者，自應從其約定，無由另按其他給付方式為請求。又
    遲延之債務，以支付金錢為標的者，債權人得請求依法定利
    率計算之遲延利息，民法第233 條第1 項前段亦定有明文。
    本件被告依系爭工程承攬契約第16條約定應分別按第2 期工
    程第1.～5.款付款條件成就，而分期給付原告各期承攬報酬
    ，卻未給付，則原告自得依前開規定，請求被告給付上開工
    程款項1,341,785 元，及自起訴狀繕本送達之翌日即96年11
    月30日起至清償日止，按週年利率5%計算之遲延利息，並無
    不合。被告置辯系爭工程存有瑕疵，原告應自動修繕或修補
    ，俟改善後再會同結清工程款，豈知原告非僅拒絕修繕，反
    屢向被告催討全額工程款，並進而聲請假扣押及提起本件訴
    訟，致被告遲延給付工程款，此乃可歸責於原告，被告自不
    負此法定遲延利息責任始謂公平等語，惟被告並不否認其已
    於96年10月間管領門牌號碼：雲林縣斗六市○○里○○○路
    26號房屋（即系爭工程），且該屋現部分出租與他人等情，
    則縱系爭工程有上開之瑕疵，被告非不可請求原告定期修補
    、償還修補必要費用、減少報酬，則參諸民法第264 條第02
    項規定，被告殊不能持此而為拒絕給付報酬之依據，是被告
    此部分所辯，要無所據，尚難採認。
八、從而，原告依系爭契約約定請求被告給付1,341,785 元，及
    自起訴狀繕本送達之翌日即96年11月30日起至清償日止，按
    週年利率5%計算之利息，為有理由，應予准許，逾此範圍之
    請求，為無理由，應予駁回。
九、本件判決之基礎已臻明確，兩造其餘之攻擊防禦方法及所提
    證據，均經斟酌，核與判決之結果不生影響，爰不一一論述
    ，附此敘明。
十、訴訟費用負擔之依據：民事訴訟法第79條。
中    華    民    國    99    年    7     月    30    日
                  民事第二庭    法  官  陳秋如
以上正本係照原本作成
如對本判決上訴，須於判決送達後20日內向本院提出上訴狀（需
附繕本）
中    華    民    國    99    年    7     月    30    日
                                書記官  官佳慧

司法院資訊處製作；財團法人民間司法改革基金會備份。
